【裁判字號】    95,抗,346
【裁判日期】    951226
【裁判案由】    拍賣抵押物　　　(聲明異議)
【裁判全文】
臺灣高等法院高雄分院民事裁定           95年度抗字第346號
抗  告  人  甲○○
上列抗告人因債權人中聯信託投資股份有限公司與債務人乙○○
等間拍賣抵押物強制執行事件，對於民國95年11月15日臺灣高雄
地方法院92年度執字第20608 號所為駁回聲明異議之裁定提起抗
告，本院裁定如下：
    主  文
原裁定廢棄。
    理  由
一、抗告意旨略以：本件強制執行事件，係因第三人金振吉木業
    有限公司（下稱金振吉公司）前邀同第三人楊慶章、楊慶輝
    為連帶保證人向上海商業銀行借款，並以楊慶章、楊有壬、
    楊陳雪花所有坐落高雄市○○區○○段第806 、813 號土地
    （下稱系爭土地）所有權全部，為上海商業銀行設定第一順
    位本金新臺幣（下同）1500萬元之最高限額抵押權，嗣金振
    吉公司未依約清償債務，而遭上海商業銀行查封拍賣，並以
    臺灣高雄地方法院（下稱高雄地院）80年度執字第9759號執
    行事件執行。經第三人翁春億代金振吉公司清償部分之債務
    即816 萬2500元後，上海商業銀行遂將816 萬2500元之債權
    （下稱系爭債權）及第一順位本金最高限額抵押權1500萬元
    （下稱系爭抵押權）讓與翁春億。嗣翁春億再將伊對金振吉
    公司之系爭債權讓與本件參與分配人即抗告人，系爭抵押權
    亦因債權讓與而隨同移轉予抗告人，並經地政機關登記在案
    ，此有土地登記謄本可稽。是抗告人取得系爭抵押權之擔保
    物權，乃係基於債權讓與及系爭抵押權之隨同移轉而來。而
    系爭債權之讓與及系爭抵押權之移轉，經抗告人以第一順位
    本金最高限額抵押權人之地位參與分配後，因債權人中聯信
    託投資股份有限公司（下稱中聯信託公司）提出異議，抗告
    人乃對中聯信託公司提起分配表異議之訴，經原審以93年重
    訴字第575 號判決抗告人關於系爭債權之本金為816 萬2500
    元，債權利息為239 萬4003元，雖中聯信託公司不服提起上
    訴，惟又撤回上訴而告確定，是有關抗告人對於金振吉公司
    系爭抵押權之債權金額及範圍，業經法院審理後判決確定，
    且准予將系爭債權列入分配確定在案，則依最高法院91年度
    台上字第273 號判決意旨，該分配表異議之訴已判決抗告人
    之系爭債權確定，從而，抗告人援引該判決書即足為抗告人
    之債權證明。況分配表異議之訴為形成之訴，其判決結果有
    對世效力，故其判決效力自及於其他未列為被告之債權人及
    該參與分配事件之債務人，參照修正後之強制執行法第39條
    規定，其得提起分配表異議之訴事由，既擴及於各債權人之
    債權是否存在之實體，則在本質上即有確認債權人與債務人
    間之債權存否之性質，故倘分配表異議之訴之債權人勝訴者
    ，亦即表示債權人對債務人之債權存在，則該判決亦即足以
    證明債權人之債權存在。另強制執行法第34條第2 項所謂之
    債權證明文件，係指使法院信其債權確係存在之證據而言，
    原不以債務人所出具之原始債權憑證（如票據或借據）為限
    ，故抗告人以分配表異議之訴之勝訴確定證明，做為本件參
    與分配之債權證明，自即足以證明抗告人對債務人之債權存
    在。又翁春億為金振吉公司代償，上海商業銀行遂將部分債
    權及系爭抵押權讓與翁春億，並出具「債權結算確定證明書
    」，嗣翁春億再將系爭債權讓與抗告人，亦有「債權讓與通
    知書」可稽。而上開二份文件亦均足證明抗告人之債權存在
    ，詎原審竟認抗告人無法提出系爭債權之證明文件，而裁定
    駁回抗告人之聲明異議，即有違誤，爰求為廢棄原裁定等語
    。
二、按「依法對於執行標的物有擔保物權或優先受償權之債權人
    ，不問其債權已否屆清償期，應提出其權利證明文件，聲明
    參與分配。」強制執行法第34條第2 項定有明文。此所謂「
    權利證明文件」，係指對於執行標的物有擔保物權或優先受
    償權之債權人，須提出使法院相信其對債務人之債權確屬存
    在之證明文件，故借據、票據或借貸契約書等文件固不論，
    即法院之確定判決、債權讓與通知書或債權結算確定證明書
    等文件，如足以證明債權人對債務人之債權確屬存在，亦當
    屬之。又「債權人或債務人對於分配表所載各債權人之債權
    或分配金額有不同意者，應於分配期日一日前，向執行法院
    提出書狀，聲明異議。前項書狀，應記載異議人所認原分配
    表之不當及應如何變更之聲明。」同法第39條亦規定甚明。
    且強制執行法第39條，原規定債權人僅得就「分配表金額之
    計算及分配之次序」，聲明異議；85年10月9 日則將異議之
    事由擴張，修正為債權人及債務人得對於分配表所載各債權
    人之債權或分配金額，聲明異議。是強制執行法第39條第1
    項既已修正為債權人得對於分配表所載各債權人之債權是否
    真正為異議，依上述說明，分配表異議之訴自得依當事人之
    主張就分配表所載債權是否真正為審究。最高法院91年度台
    上字第273 判決意旨亦足資參照。從而，債權人提起分配表
    異議之訴，經法院就當事人之主張就分配表所載債權是否真
    正為審究後，如該分配表異議之訴經院判決當事人之債權為
    真正，並確定其應受分配之金額後，嗣經判決確定，因分配
    表異議之訴，通說認為係屬形成之訴（最高法院79年度台上
    字第2748號判決參照），則分配表異議之訴之確定判決，亦
    不失為強制執行法第34條第2 項所稱之「權利證明文件」。
三、經查，金振吉公司前邀同楊慶章、楊慶輝為連帶保證人向上
    海商業銀行借款，並以楊慶章、楊有壬、楊陳雪花所有之系
    爭土地，為上海商業銀行設定系爭1500萬元之最高限額抵押
    權，嗣金振吉公司未依約清償債務，而遭上海商業銀行查封
    拍賣，經翁春億代金振吉公司清償部分之債務即816 萬2500
    元後，上海商業銀行遂於民國82年9 月間將816 萬2500元之
    系爭債權及系爭抵押權讓與翁春億。嗣翁春億再於83年3 月
    1 日通知金振吉公司，將伊對金振吉公司之系爭債權及系爭
    抵押權讓與抗告人，並於83年3 月26日辦妥抵押權讓與登記
    ，嗣再將上開抵押權之權利價值變更為本金最高限額1321萬
    9374元等情，為高雄地院93年度重訴字第575 號確定判決所
    是認，此有該判決正本、確定證明書、土地登記謄本及上海
    商業銀行出具之債權結算確定證明書、翁春億出具之債權讓
    與通知書分別附於原審92年度執字第20608 號執行卷宗(二)、
    (一)及本院卷可資參憑，堪信為真實。故抗告人取得系爭抵押
    權之擔保物權，乃係基於債權讓與及抵押權隨同移轉而來，
    則抗告人自屬強制執行法第34條第2項所規定「依法對於執
    行標的物有擔保物權或優先受償權之債權人」，故抗告人於
    系爭土地遭拍賣時具狀聲明參與分配，依法洵屬有據。
四、又系爭土地拍賣時，經抗告人以第一順位本金最高限額抵押
    權人之地位參與分配後，因債權人中聯信託公司提出異議，
    抗告人乃對中聯信託公司提起分配表異議之訴，經高雄地院
    以93年重訴字第575 號判決抗告人關於系爭債權之本金為
    816 萬2500元，債權利息為239 萬4003元，並應列抗告人為
    第一順位抵押權人。雖中聯信託公司不服提起上訴，惟中聯
    信託公司於95年3 月8 日與抗告人達成和解，同意撤回上訴
    ，而抗告人則同意以債權本金776 萬9272元，作為其第一順
    位抵押權之參與分配金額，並拋棄其餘之請求，中聯信託公
    司始於95年3 月13日撤回上訴而告確定之事實，亦經本院參
    閱上開判決正本、和解書及確定證明書查明屬實。是有關抗
    告人對於金振吉公司系爭抵押權之債權金額及範圍，既業經
    高雄地院審理後判決確定，且准予將系爭債權列入第一順位
    抵押權分配確定在案，參照上開最高法院91年度台上字第
    273 判決意旨，該抗告人所提起之分配表異議之訴，已依當
    事人之主張就分配表所載債權是否真正為審究，則上開高雄
    地院93年重訴字第575 號判決正本及確定證明書，非不得做
    為抗告人確為具有優先受償權債權人之證明文件。參以翁春
    億為金振吉公司代償債務後，上海商業銀行遂將部分債權及
    系爭抵押權讓與翁春億，並出具「債權結算確定證明書」，
    載明上開債務已由翁春億代償816 萬2500元之事實，亦有該
    債權結算確定證明書一份附於本院卷可稽。嗣翁春億再將系
    爭債權讓與抗告人，亦有翁春億出具之「債權讓與通知書」
    一份可資參憑。而上開二份文件，亦均足以證明抗告人確有
    系爭債權存在。從而，抗告人既已提出高雄地院93年重訴字
    第575 號判決正本、確定證明書及上開債權結算確定證明書
    、債權讓與通知書為其債權之證明文件，已符強制執行法第
    34條第2項 之規定。原審認抗告人無法提出系爭債權之證明
    文件，並認其對原審95年8 月17日95雄院隆民強92執字第
    20608 號執行命令聲明異議為無理由，而裁定駁回抗告人之
    異議聲明，即屬有誤。抗告意旨指摘原裁定不當，求為廢棄
    ，為有理由，爰由本院將原裁定廢棄，如主文所示。
據上論結，本件抗告為有理由，依強制執行法第30條之1，民事
訴訟法第492條前段，裁定如主文。
中    華    民    國    95    年    12    月    26    日
                            民事第三庭
                                審判長法官       張國彬
                                法      官       吳登輝
                                法      官       楊富強
以上正本證明與原本無異。
如不服本裁定應於送達後10日內向本院提出再抗告狀 (並按他造
當事人之人數附繕本)， 並繳納再抗告費新臺幣1,000 元。再為
抗告應以適用法規顯有錯誤為理由，並經本院之許可，該許可以
原裁定所涉及之法律見解具有原則上之重要性者為限，並委任律
師為代理人。
中    華    民    國    95    年    12    月    26    日
                                書  記  官       劉博文
抗告人之配偶、三親等內之血親、二親等內之姻親，或抗告人為
法人、中央或地方機關時，其所屬專任人員具有律師資格並經法
院認適當者，亦得為第三審代理人。抗告人或其法定代理人具有
律師資格者及前項情形，應於提起抗告或委任時釋明之。


司法院資訊處製作；財團法人民間司法改革基金會備份。
